【裁判字號】    90,訴,793
【裁判日期】    920730
【裁判案由】    清償債務
【裁判全文】
臺灣臺南地方法院民事判決  九十年度訴字第七九三號
    原      告  億寶交通企業有限公司
    法定代理人  甲○○
    訴訟代理人  金輔政律師
    被      告  台灣產物保險股份有限公司台南分公司
                            設.
    法定代理人  乙○○      住.
    訴訟代理人  方文賢律師
右當事人間請求清償債務事件，本院判決如左：
    主    文
被告應給付原告新台幣肆拾貳萬肆仟參佰壹拾元，及自民國九十年五月二十五日起至
清償日止，按週年利率百分之五計算之利息。
原告其餘之訴駁回。
訴訟費用由被告負擔百分之三十七，餘由原告負擔。
本判決原告勝訴部分，於原告以新台幣壹拾肆萬貳仟元為被告供擔保後，得假執行。
但被告如於假執行程序實施前，以新台幣肆拾貳萬肆仟參佰壹拾元為原告預供擔保，
得免為假執行。
原告其餘假執行之聲請駁回。
    事實及理由
一、按訴狀送達後，原告不得將原訴變更或追加他訴。但擴張或減縮應受判決事項之
    聲明者，不在此限。民事訴訟法第二百五十五條第一項第三款定有明文。本件原
    告原起訴請求被告給付原告新台幣（下同）二百二十七萬七千一百零八元，並自
    起訴狀繕本送達之翌日起至清償日止按週年利率百分之五計算之利息，嗣於九十
    二年七月二日言詞辯論時，當庭聲明減縮請求被告給付一百十五萬五千五百四十
    五元，並自起訴狀繕本送達之翌日起至清償日止按週年利率百分之五計算之利息
    ，核屬訴之聲明之減縮，參諸首揭規定，並無不合，應予准許，合先敘明。
二、原告起訴主張：
（一）、被告公司因承保原告公司之車輛意外及產物保險，於要保當時即同意保費的
        百分之十七應退回原告以為承保條件，此為承保當時被告公司之法定代理人
        郭勝煌與原告公司法定代理人甲○○之女兒（指梁春暖）於承保會議當時決
        定，亦有被告公司開立之保險條件說明影本附呈可稽，被告公司僅於八十八
        年五月廿四日及八十八年八月二十日依約分別支付新台幣（下同）三十六萬
        五千一百五十八元及二萬五千五百十一元，合計金額支付三十九萬零六百六
        十九元。依被告內部文件有關原告公司在被告公司應付代理費用，經紀佣金
        明細表所載佣金有百分之十六亦有百分之十八，茲折衷以百分之十七為標準
        ，扣除百分之三稅金，百分之一支付經紀公司借用發票之手續費，均以百分
        之十三為請求標準，強制險每輛退佣二百元。依據原告公司各年度繳費明細
        表所呈，八十四年起至八十八年五月二十日止，原告共繳交強制險保險費四
        百七十二萬八千一百三十二元（共三百五十八輛），任意險保險費一千零八
        萬五千六百七十八元，八十八年五月二十日之後，原告共繳交強制險保險費
        四十七萬六千二百二十元（含原告於本院九十年度存字第三六七三號提存事
        件所提存之保險費，共五十八輛），任意險保險費（含原告於本院九十年度
        存字第三六七三號提存事件所提存之保險費）一百十六萬八千二百八十元。
        八十四年起至八十八年五月二十日之任意險佣金以所繳保險費百分之十三計
        算為一百三十一萬一千一百三十八元（計算方式均為元以下捨去），八十八
        年五月二十日以後之任意險佣金以所繳保險費百分之十三計算為十五萬一千
        八百七十六元，強制險以每輛二百元計算為八萬三千二百元，總計一百五十
        四萬六千二百十四元，扣除被告已繳交之佣金三十九萬零六百六十九元，被
        告尚應支付原告佣金一百十五萬五千五百四十五元。而本件退佣條件為被告
        當時法代要保時所為承諾，既以為承保條件，即為兩造間之約定，並非原告
        與被告法代之私人約定，被告自不得一方面取得保險契約而對同時所生義務
        主張係原告與被告公司法代之私人契約，而且被告電腦下載有關汽車險承保
        明細表亦明列佣金率，可見給付佣金與保險契約確有關連。並聲明：被告應
        給付原告一百十五萬五千五百四十五元及自起訴狀繕本送達之翌日起至清償
        日止按年利百分之五計算之利息。願供擔保請宣告假執行。
（二）、原告於本院八十九年度保險字第一二號請求給付保險費事件在台南高分院八
        十九年度保險上字第一五號（以下簡稱前案）固有抗辯：「伊可依民法第三
        百三十四條之規定，就訴外人郭勝煌積欠其汽車險佣金，與未繳之保險費抵
        銷」，但高分院判決裁示：「縱郭勝煌有積欠被上訴人汽車險佣金，債務人
        為郭勝煌，實與上訴人台灣產物保險公司無關，並無合於「二人互負債務」
        之抵銷要件，是原告前案之抵銷係以郭勝煌為主債務人所負之債為主張，而
        本案則係以被告台產物保險股份有限公司為債務人為請求，其當事人顯不相
        同，民事訴訟法所為既判力僅對當事人或其繼受人有其效力（民事訴訟法第
        四百零一條第一項）。本件前案既非以被告為主債務人要件而係以主債務人
        為郭勝煌主張抵銷，前案法院更以非「二人互負債務」而不准抵銷，與本案
        原告主張被告為主債務人，當事人對象不同，應不受既判力之拘束。
三、被告則以：
（一）、原告起訴略以：伊投保被告公司之汽車意外險，被告同意所繳保費的百分之
        十七退回原告公司作為佣金，而自八十四年度至八十八年度止，經伊結算，
        被告公司尚有應退佣金二百二十七萬七千一百零八元未支付云云，既非事實
        ，亦無理由。
（二）、被告公司並未與原告公司合意任何關於保費退佣之約定。原告主張被告公司
        於其要保之時同意將保費之百分之十七退回原告作為承保條件云云，就此有
        利之事實，依民事訴訟法第二百七十七條之規定，自應由原告舉證之，若無
        法舉證，即無足採。
（三）、又鈞院向屏東郵局查詢原告所主張被告退佣予伊所交付票號ｘ0000000號支
        票（面額25,511）一事，亦經該郵局以九十一年十一月二十六日儲九０五０
        六一二六八號函載稱：「本局第00000000號劃撥帳戶係由郭榮興所
        開立，ｘ0000000號支票係於八十八年八月二十日開發，該票經由第
        一銀行善化分行活０００四０一號帳戶甲○○兌現。」等語，足明上開支票
        並非由被告公司開立，該項退佣仍與被告公司無關。至於該紙支票發票人郭
        榮興，即係郭勝煌之弟，益徵該筆退佣之給付，實係郭勝煌個人與原告間之
        約定而已，與被告公司無涉。此再參照原告傳證之證人歐陽一，於鈞院九十
        年九月十日審理中供稱：伊因非主管，當時被告分公司經理莊丁財與原告公
        司老闆談保費兌現折讓金額時，伊不在現場、「之後莊經理有退佣金給原告
        公司，帳是他們自行核對，經來實際退多少，我有聽說退百分之六．．．後
        來莊經理死了，郭勝煌調來當經理．．．佣金是退給郭勝煌，應該是郭勝煌
        沒有跟原告公司核算，才會發生糾紛，我們公司已經都把每筆佣金計算清楚
        ，且已經由郭勝煌領走．．．佣金是退給保險代理人，因為要符合法律規定
        ，佣金部分也是開立現金支票由保險代理人領取，支票不會載明受款人」等
        語（參該次審理筆錄），可明：原告所舉該證人以證其主張之被告應直接退
        佣金予原告公司及應退之佣金比率為百分之十七云云，並非實在，此稽之另
        證人郭勝煌，於鈞院九十年十一月二十六日審理中供稱：「強制險不退佣．
        ．任意險部分是保費的百分之六，．．原來經理有約定退百分之六的佣金，
        我是照原來的經理的約定辦理的，我之後有退他們百分之六的佣金給原告，
        ．．我到八十八年五月該原告公司的佣金都已給付完異．．．百分之十七是
        公司核准的範圍，我們通當會簽比給客戶的多，因佣金還要拿去買別的業務
        ，．．．我是用百分之十七，也支付百分之十七的佣金給保險代理人，但會
        依照原先的約定給客戶百分之六，剩餘的佣金我們會作其他的業務．．本件
        我們（的情形）是保險代理人，保險代理人是代理保險公司與客戶處理業務
        ，我們是透過我們的員工代理保險公司（應係「保險代理人」之誤錄）跟客
        戶接洽，本件只牽涉保險代理人，與保險經紀人無關係，所以保險代理人才
        會簽發同額發票給保險公司，所以保險公司也是簽承辦人所簽的保險佣金給
        保險代理人的公司，其餘超過要給客戶的佣金，多先放在保險代理人的公司
        ，等我們需要使用時，就由保險代理人公司支付．．．」，並供稱伊因不放
        心別人幫其處理佣金，即跟保險經紀人（應係「保險代理人」之口誤）有約
        定，由他們僱請其弟來處理，是先開支票到其弟帳戶內兌現，再由其弟開立
        支票支付退佣金等語（參該次審理筆錄），亦明：原告主張之退佣約定，原
        先並非係郭勝煌與原告所約定，依規定須先給付予保險代理人，再透過其弟
        之手，而轉交該百分之六之退佣金予原告公司，且在其運作下，就原告已繳
        保費部分，皆已退佣完畢。足明原告退佣率為所繳保費（不分強制險及任意
        險）之百分之十七及被告應直接退佣予原告公司云云，並非實在。易言之，
        依被告公司之作業規定，保費之佣金僅限於任意險保費部分，雖就佣金比率
        授權分公司經理在一定範圍內為之，惟給付佣金之對象則限於保險代理人（
        或經紀人），至於保險代理人（或經紀人）收受該些佣金，再折讓多少比率
        給予要保人，則已與被告公司無關。本件中，就原告已繳任意險保費部分，
        被告公司乃皆已完成佣金支付手續，並由收受佣金之保險代理人公司開立發
        票交存，而列帳了結。至於莊丁財及郭勝煌二人，私下透過他人掌控保險代
        理人公司，而另與原告公司約定退佣百分之六之情事，縱然屬實，惟因已非
        被告公司之業務授權範圍，實乃皆係其個人之行為，當與被告公司無關，是
        若其等間有未依退佣之約定而履行，亦僅係其等間債務不履行之糾葛，尚不
        因之而使被告公司另負清償之責任，實無疑義。
（四）、至於原告另謂：本件退佣條件，為被告公司當時之法定代理人郭勝煌與當時
        原告公司之經理歐陽一（實係被告公司之副理）代表被告公司於承保會議當
        時決定云云，並非事實。按被告公司並無原告所稱之該項會議紀錄存在，而
        郭勝煌先生接任被告公司台南分公司之經理，係於八十五年三月一日起始接
        任（任期迄至八十九年五月五日止），而原告公司卻謂與被告公司當時之法
        定代理人郭勝煌與伊有該「承保會議」，顯非實在。此依邏輯以言，自應先
        有該「承保會議」存在確立退佣金給付標準，始有其後之退佣給付可言。原
        告公司自陳係自八十四年起被告公司即應給付退佣金，是若有該「承保會議
        」，亦當係於八十四年之前即已商議成立才是，亦即於八十四年間之前被告
        台南分公司法定代理人郭勝煌先生即應與伊有進行該「承保會議」，惟如前
        述，郭勝煌先生則係於八十五年三月一日起始接任被告公司台南分公司之經
        理，根本不可能於八十四年間（或之前）代表被告公司與原告公司進行該「
        承保會議」，足明原告公司之主張顯與事實不符。再者，原告所稱當時歐陽
        一先生有參與該項「承保會議」云云，然查歐陽一先生於八十四年間（或之
        前）並非被告公司之經理，歐陽一先生既非被告公司之代表人，遑論實際上
        並無該「承保會議」存在，縱設歐陽一先生當時對原告公司有任何言論，亦
        應係其個人之行為，而與被告公司無關，亦至為灼然。
（五）、原告公司另以被告公司之「汽車險承保明細表」明列佣金率，即謂給付佣金
        與保險契約確有關連云云，亦係誤解或曲解。按該「汽車險承保明細表」，
        係屬被告公司一般性業務報表，鑑因於承保車輛之種類、險種、承保對象及
        各種危險性的保險成本考量，會產生有差異性，故以該明細表僅供被告公司
        內部業務單位參考之用，並非是要退佣給保戶或是原告公司。該明細表上雖
        有明列「代理＼佣金率」，惟亦係將該些佣金給予保險代理人（或經紀人）
        ，而非退給原告公司或投保戶。其實，被告公司關於保費之佣金均依規定已
        支付給保險代理人（或經紀人），而原告為該些汽車保險之要保人，並非經
        紀人，且如前述，與被告公司間並無退佣之約定，原告公司請求退佣金，自
        無理由。
（六）、原告公司所稱之「保險條件說明影本」謂係被告公司開予之承保條件云云，
        並非實在。按該「保險條件說明影本」係被告公司發給員工之一般性業務指
        示，作為退佣給經紀人之參考，並非係與原告公司之約定，此稽之該份影本
        上之用語載明「在職員工」及其上並無兩造合意之簽署，自明。原告公司憑
        以請求給付佣金，亦顯無稽。
（七）、前述被告公司之「汽車險承保明細表」及原告公司所稱之「保險條件說明影
        本」，實皆係被告公司內部作業文件，並非提供與保戶之資料，原告如何取
        得，不得而知（可能係離職員工擅自攜出），特為敘明。
（八）、於前案中，被告公司訴請原告公司應給付保費，而原告公司則主張伊得以汽
        車險佣金予以抵銷，經終審台南高分院於八十九年度保險上字第一五號民事
        判決中，論載：「保險佣金乃保險公司為酬謝保險業務員於渠極低之底薪外
        ，就渠所招募之保險已成立後所給予一定比例之金額，佣金是否回饋予要保
        人，乃業務員與要保人間之約定，該約定既非要保人與保險人所為，並不及
        於保險人，因此保險業務員縱曾與要保人約定以佣金扣抵保費，一旦保險業
        務員不履行，該債務非保險公司之債務，依民法第三百三十四條規定『二人
        互負債務，而其給付種類相同，並均屆清償期者，各得以其債務，與他方之
        債務，互為抵銷。但依債之性質不能抵銷或依當事人之特約不得抵銷者，不
        在此限。前項特約，不得對抗善意第三人。』，被上訴人（指原告公司）固
        抗辯：伊可依民法第三百三十四條之規定，就訴外人郭勝煌積欠其汽車險佣
        金，與未繳之保險費抵銷云云，然查，縱郭勝煌有積欠被上訴人汽車險佣金
        ，債務人為郭勝煌，實與上訴人台灣產物保險公司無關，並無合於『二人互
        負債務』之抵銷要件，自無得由被上訴人依法逕為抵銷積欠上訴人之保險費
        ，雖郭勝煌為上訴人之主管，亦僅生上訴人對其主管監督不週之道德上瑕疵
        ，就被上訴人法律上所負之義務並不因而有所減縮，是被上訴人此部分之抗
        辯尚難憑信。」等語，明指原告公司所稱之汽車險佣金，乃與被告公司無關
        ，其所為抵銷之抗辯，尚難憑信。今原告公司又以該些汽車保險佣金係被告
        公司與之約定給付云云，而為本件之訴請，實顯無理由。
（九）、本件原告公司所提「汽車險承保明細表」，僅係公司作業人員每日彙整之投
        保資料，尚非為正式核保之文件，僅供參考之用。且查，若有退佣金亦係保
        險公司與保險代理公司間之約定，原告公司既有諸多保費未繳之情事，實更
        談不上有何退佣之可言，其主張應對其退佣云云，顯悖於事理，無足採信。
（十）、就原告已繳任意險保費部分，被告公司皆已完成佣金支付手續，並由收受佣
        金之保險代理人公司開立發票交存，而列帳了結。郭勝煌證稱其所經手之佣
        金，只要原告公司繳納保費即皆付清，稽其所徵提之經原告公司會計梁春暖
        簽名之結算表格，並無其他未付清佣金之註記，以其間佣金之計算給付採連
        續、定時（保費繳納隔月）結算方式，亦可明其所謂之佣金皆已付清，應無
        可疑。
（十一）、按「主張抵銷之對待請求，其成立與否經裁判者，以主張抵銷之額為限，
          不得更行主張。」民事訴訟法第四百條第二項定有明文。本件中，原告已
          自認「之前被告向原告請求保險費時，原告有主張抵銷」等語，（參鈞院
          九十年十一月十二日審理筆錄第二頁第八至十行），而查前案給付保險費
          事件，經判決確定原告應給付被告六十七萬七千四百九十九元。在該訴訟
          中，原告即以本件之退佣金主張抵銷保費，惟經法院認以該退佣金債務非
          係被告公司之債務，而認其無得為抵銷保險費之請求。是既然原告該主張
          抵銷之對待請求，其成立與否業經法院裁判，自依法似不得再更行主張，
          亦明原告本件之訴，顯無理由
（十二）、本件強制險之投保，既如前述並無給付佣金之習慣，而在前案中，原告公
          司所提為抵銷抗辯部分，實未有特別述明所謂「佣金」乃含有強制險之佣
          金在內，是本件若認原告公司該抵銷之額為經法院確定判決就其成立與否
          為裁判者，仍不應將該原告強制險佣金含在扣除之列，即應續往八十八年
          五月二十日後之任意險部分之佣金為扣除。
（十三）、至於，證人郭勝煌於本院九十二年四月二十五日當庭另供述「我是在八十
          五年三月一日接任，前任經理是莊丁財，我在接任之前，莊經理有同意退
          他們佣金，我接任之後就蕭規曹隨，當時是退所繳保險費的百分之六，只
          有任意險有退佣金，強制險沒有退佣金。退佣金的比例是莊經理跟他們談
          的，因為分公司是經理負擔盈虧，分公司的經理有權談退佣金，所以退佣
          金的決定是分公司經理可決定的，是因為財政部的規定，要把佣金退給保
          險經紀人或是保險代理人，保險經紀人或是保險代理人再把佣金退給客戶
          ，所以我們是以分公司經理的身份決定退佣金，依照前任經理的退佣比例
          ，退給原告億寶交通企業有限公司，但在帳目上，我們為了符合財政部的
          規定，仍然退給保險經紀人或是保險代理人。佣金通常都是繳交保費的隔
          月找一天跟原告億寶交通企業有限公司結帳，．．於民國八十八年五月二
          十日我們結帳的時候，決定要調整到百分之八，應該從八十八年六月份新
          投保並繳交保費，我們所退的佣金提高到百分之八，如果是在八十八年六
          月之前所投保的，佣金的比例仍然是百分之六，汽車險保險表內所載『佣
          金率』是我們報給總公司的佣金率，並不是給客戶的，因為我們還要作其
          他的產險，所以要把部分汽車險的佣金補到其他險的佣金。公司給我們佣
          金比例是固定的，但是我們一出門，就是業務人員，一般的業務人員也可
          以談，但回來之後，還是必須要報准，除非是在公司授權範圍內，如果超
          過公司授權，還是要經過分公司經理的同意。（在八十八年五月結算時）
          原告億寶交通企業有限公司兌現保費的部分，佣金均已結清」等語，並舉
          經原告公司會計梁春暖簽名之結算表格為據（參見該次言詞辯論筆錄）；
          另證人歐陽一亦於該庭證稱「該業務本來是我在談的，八十四年的時候我
          記得是退百分之六，（退佣金）是公司決定要退的，他們如何約定退，我
          不知道，也不清楚。．．佣金率有些雖然我們副理可以決定，但所退的佣
          金是由分公司統籌運用，在莊經理時候，因為原告億寶交通公司有限公司
          繳交保險費有遲延的情形，所以有時候他們會以佣金抵掉保險費。」等語
          （參見該次言詞辯論筆錄）。以上二證人，證人郭勝煌為本件退佣金之運
          作人，其間手法以其弟掌控保險代理人公司再私下退佣金予客戶，發生此
          糾紛，其屬利害關係人無疑，是其所供謂伊係以被告分公司經理身分而決
          定退佣金予原告億寶交通企業有限公司云云，不僅已與財政部所為規範不
          符，要難謂其非以「業務人員」私下與客戶之約定而係以被告公司代表人
          之身份而與原告公司合意退佣，而其前任之莊經理之作為，亦係與郭勝煌
          同，皆以業務人員之身份而與原告公司合意，要皆為其等個人之行為，與
          被告公司無涉；且觀郭勝煌亦證稱其所經手之佣金，只要原告公司繳納保
          費即皆付清，稽其所徵提之經原告公司會計梁春暖簽名之結算表格，並無
          其他未付清佣金之註記，以其間佣金之計算給付採連續、定時（保費繳納
          隔月）結算方式，亦可明其所供謂之佣金皆已付清，應無可疑。再者，另
          證人歐陽一與原告公司交情非淺（本件汽車保險即係由其招攬），亦早因
          故而離開被告公司，其證稱「退佣金是公司決定要退的」云云，已與財政
          部所為規範不符，難為憑採，不待贅言；而就本件退佣金之情形，該證人
          亦證稱「因為原告億寶交通企業有限公司繳交保險費有遲延的情形，所以
          有時候他們會以佣金抵掉保險費」云云，是本件之退佣金部分乃有由原告
          用以抵繳其保費之情事，益徵證人郭勝煌所證；只要原告公司繳納保費即
          皆付清等語為可採。另原告所聲請傳訊之證人梁春暖，於九十二年三月二
          十六日到庭供稱「後來在八十五年佣金改為百分之十七」云云（參見該次
          言詞辯論筆錄），並非實在，此不僅該證人為原告法定代理人甲○○之女
          ，亦且為原告公司之會計，證詞偏袒原告公司，自不待贅言。況且其說詞
          亦顯與前述證人郭勝煌、歐陽一所供述不符，顯非可採等語，資為抗辯，
          並聲明：原告之訴及假執行聲請均駁回。如受不利之判決，請准供擔保免
          為假執行。
四、兩造不爭執之事實：
（一）、被告公司承保原告公司所有車輛之意外及產物保險，郭勝煌於八十八年五月
        廿四日及八十八年八月二十日分別支付三十六萬五千一百五十八元及二萬五
        千五百十一元之佣金予原告，合計支付三十九萬零六百六十九元。該三十六
        萬五千一百五十八元係八十四年十二月至八十八年一月之佣金，以所繳保險
        費百分之六計算，二萬五千五百十一元係八十八年六月、七月之保險費佣金
        ，以所繳保險費百分之八計算。
（二）、自八十四年起至八十八年五月二十日止，原告共繳交強制險保險費四百七十
        二萬八千一百三十二元（共三百五十八輛），任意險保險費一千零八萬五千
        六百七十八元，八十八年五月二十日之後，原告共繳交強制險保險費四十七
        萬六千二百二十元（含原告於本院九十年度存字第三六七三號提存事件所提
        存之保險費，共五十八輛），任意險保險費（含原告於本院九十年度存字第
        三六七三號提存事件所提存之保險費）一百十六萬八千二百八十元。
（三）、被告在前案給付保險費事件中，請求原告給付一百零三萬四千九百四十四元
        之保險費，該案經台灣高等法院台南分院判決原告應給付被告六十七萬七千
        四百九十九元之保險費確定。
（四）、如本院認為前案判決關於抵銷之抗辯在六十七萬七千四百九十九元範圍內有
        既判力，超出六十七萬七千四百九十九元部分沒有既判力也沒有爭點效，且
        認原告在前案主張抵銷之抗辯時，係依強制險之佣金八萬三千二百元，八十
        四年起至八十八年五月二十日之任意險佣金（依所繳保險費百分之十三計算
        ）一百三十一萬一千一百三十八元之順序抵銷，則兩造對下列計算方式並不
        爭執，即：八十四年起至八十八年五月二十日之任意險佣金如以所繳保險費
        百分之十三計算為一百三十一萬一千一百三十八元，八十八年五月二十日以
        後之任意險佣金如以所繳保險費百分之十三計算為十五萬一千八百七十六元
        ，強制險以每輛二百元計算為八萬三千二百元，總計一百五十四萬六千二百
        十四元，扣除被告已繳交之佣金三十九萬零六百六十九元，餘額為一百十五
        萬五千五百四十五元，就上開六十七萬七千四百九十九元有既判力之數額，
        先扣除強制險之佣金八萬三千二百元，再扣除八十四年起至八十八年五月二
        十日止之任意險佣金五十九萬四千二百九十九元（二者合計六十七萬七千四
        百九十九元），即八十四年起至八十八年五月二十日止，如以所繳保險費百
        分之十三計算，應退的之任意險佣金餘額為七十一萬六千八百三十九元，還
        原保險費為五百五十一萬四千一百四十六元（716839÷13％＝0000000）。
五、得心證之理由：本案兩造所爭執之處在於，被告有無同意退佣金予原告？如有，
    約定退佣多少？原告於前案主張抵銷之佣金數額有無既判力？除原告於前案主張
    抵銷之佣金數額外，其餘佣金數額之存否，本案是否受前案確定判決之拘束？經
    查，
（一）、原告主張兩造有退佣之約定，然為被告所否認，辯稱：依被告公司之作業規
        定，保費之佣金僅限於任意險保費部分，雖就佣金比率授權分公司經理在一
        定範圍內為之，惟給付佣金之對象限於保險代理人（或經紀人），至於保險
        代理人（或經紀人）收受該些佣金後，再折讓多少比率給予要保人，則已與
        被告公司無關云云，惟查，證人即被告公司前任經理郭勝煌於本院審理時證
        稱：我在八十五年三月一日起至八十九年五月三十一日止任職被告公司經理
        。兩造間有退佣之約定，任意險退所繳保費百分之六，強制險不退佣。八十
        八年五月二十日我付佣時，有跟原告約定，佣金要提高為百分之八。（當時
        以何身分來退佣金，是以分公司的經理決定退佣金？或是公司退給你佣金之
        後，你以個人身分退佣金？）退佣金的比例是莊經理（指前任經理莊丁財）
        跟他們談的，因為分公司是經理負擔盈虧，分公司的經理有權談退佣金，所
        以退佣金的決定是分公司經理可以作決定的。是因為財政部的規定，要把佣
        金退給保險經紀人或是保險代理人，保險經紀人或保險代理人再把佣金退給
        客戶。所以我是以分公司經理的身份決定退佣金，依照前任經理的退佣金比
        例，退給原告億寶交通企業有限公司。但是在帳目上，我們為了符合財政部
        的規定，仍然退給保險經紀人或是保險代理人等語，證人即被告公司前任副
        理歐陽一於本院審理時證稱：（之後有無退佣金給原告公司？）之後莊經理
        （指理莊丁財）有退佣金給原告公司，帳是他們自行核對，後來實際退多少
        ，我有聽說退百分之六。佣金率會調整會越來越高。（退佣金是如何約定？
        ）是由公司同意要退的。（請求訊問證人退佣金是公司要退，還是承辦人員
        自己約定？）是公司要退的。承辦人員是代表公司的。（請求訊問證人內部
        作業程序保險佣金是否還是要先退給保險代理人？）佣金是退給保險代理人
        ，因為要符合法律規定，表面上是退給保險代理人，事實上發票、保險代理
        人的印章都在我們的手上，我們是直接把錢領出來，再把錢直接付給客戶。
        （公司有無明文規定給職員退佣金權限？）沒有，依照財政部規定是不可以
        退佣金的。但實際上操作都會給佣金折讓客戶，這樣才拉得到客戶。（這樣
        是否應該算是承辦人員與要保人的約定？）這樣的約定必須經過經理同意，
        應該算是公司同意等語，依郭勝煌及歐陽一之證詞可知，被告公司之前任經
        理莊丁財、郭勝煌確以被告公司經理之身份同意退佣金給原告。其中歐陽一
        與本件退佣之約定並無直接利害關係，衡情應無甘冒偽證罪責，而虛偽陳述
        迴護原告之理。至作業上佣金先退給保險代理人，是因為要符合財政部的規
        定，表面上是退給保險代理人，事實上發票、保險代理人的印章都在被告公
        司（職員或經理）的手上，被告公司職員或經理是直接把佣金領出來，再直
        接付給客戶，顯見退佣金之約定係存在於兩造之間，並非存在於被告與保險
        代理人之間。是被告辯稱：退佣金之約定係存在於被告與保險代理人之間，
        自不足採。
（二）、證人即被告公司前任經理郭勝煌於本院審理時證稱：我是八十五年三月一日
        接任，前任經理是莊丁財，我在接任之前，莊經理有同意退他們佣金，我接
        任之後就蕭規曹隨，當時是退所繳保險費的百分之六。只有任意險有退佣金
        ，強制險沒有退佣金。八十八年五月二十日我付佣時，有跟原告約定，佣金
        要提高為百分之八等語，證人即被告公司前任副理歐陽一於本院審理時證稱
        ：（之後有無退佣金給原告公司？）之後莊經理有退佣金給原告公司，帳是
        他們自行核對，後來實際退多少，我有聽說退百分之六。佣金率會調整會越
        來越高。（當時是否有約定要退佣金給原告億寶交通企業有限公司？）有的
        等語，依該二證人之上開證詞可知，兩造間退佣金之約定，係任意險退所繳
        保費百分之六，八十八年五月二十日起佣金提高為百分之八，強制險則不退
        佣，且在莊丁財任被告公司經理時，即已與原告公司約定退佣。又原告自承
        郭勝煌於八十八年五月廿四日及八十八年八月二十日分別交付三十六萬五千
        一百五十八元、二萬五千五百十一元之佣金予原告。該三十六萬五千一百五
        十八元係八十四年十二月至八十八年一月之保險費佣金，以所繳保險費百分
        之六計算，二萬五千五百十一元係八十八年六月、七月之保險費佣金，以所
        繳保險費百分之八計算，此與郭勝煌、歐陽一之上開證述相符，顯見兩造間
        退佣之約定，係任意險退所繳保費百分之六，八十八年五月二十日起佣金提
        高為百分之八，強制險不退佣。原告雖主張兩造約定佣金係退所繳保費百分
        之十三，強制險則每輛車退二百元，並提出保險條件說明書及被告公司汽車
        險承保明細表各一份為證，惟查，證人郭勝煌於本院審理時證稱：（在貴公
        司的汽車險保險表內所載「佣金率」及「鍵入人員」之文字是何意思？）「
        鍵入人員」是在管制決定佣金人員的不一樣，就是科長、副理，他們可以決
        定比較高的佣金。這個佣金率，是我們報給總公司的佣金率，並不是給客戶
        的，因為我們還要做其他的產險，其他產險的佣金率，可能會比財政部所規
        定的還要高，所以我們要把部分汽車險的佣金補到其他產險的佣金等語，依
        郭勝煌之上開證詞可知，被告公司汽車險承保明細表記載之內容並非兩造退
        佣之約定。從保險條件說明書上之用語載明「在職員工」及其上並無兩造合
        意之簽署可知，該保險條件說明書係被告公司發給員工之一般性業務指示，
        作為退佣給保險經紀人或保險代理人之參考，此與被告公司之內部資料係將
        佣金退給保險代理人或保險經紀人相同，均僅是被告之表面作業程序，自難
        憑該二份資料證明兩造約定佣金係退所繳保費百分之十三。此外，原告並未
        提出其他證據證明兩造約定佣金係退所繳保費百分之十三，強制險每輛車退
        二百元，則其主張兩造約定佣金係退所繳保費百分之十三，強制險每輛車退
        二百元，尚不足採。
（三）、被告雖抗辯：原告已繳任意險保費部分，被告公司皆已完成佣金支付手續云
        云，惟為原告所否認，經查，證人郭勝煌於本院審理時證稱：兌現的保費部
        分，佣金均已結清，當時應該還有一些保險費還沒有兌現，有一些根本沒有
        繳等語，依郭勝煌之證詞可知，原告在郭勝煌任被告公司經理時，尚有部分
        保險費未繳納（含未兌現），被告就尚未繳納之保險費部分，亦尚未退佣金
        給原告。況被告退給原告之佣金均係經由郭勝煌轉交，就交付佣金部分，郭
        勝煌是利害關係人，就此部分郭勝煌所為不利原告之證詞，尚難採憑。此外
        被告又未提出其他證據證明除原告已收受之三十九萬零六百六十九元外，其
        餘佣金亦均已交付，則其抗辯皆已完成佣金支付手續云云，尚難採信。
（四）、按主張抵銷之對待請求，其成立與否經裁判者，以主張抵銷之額為限，不得
        更行主張，民事訴訟法第四百條第二項定有明文。被告在前案請求原告給付
        一百零三萬四千九百四十四元之保險費，該案經台灣高等法院台南分院判決
        原告應給付被告六十七萬七千四百九十九元之保險費，原告在前案抗辯：伊
        可依民法第三百三十四條之規定，就訴外人郭勝煌積欠其汽車險佣金，與未
        繳之保險費抵銷云云，經該院以「保險佣金乃保險公司為酬謝保險業務員於
        渠極低之底薪外，就渠所招募之保險已成立後所給予一定比例之金額，佣金
        是否回饋予要保人，乃業務員與要保人間之約定，該約定既非要保人與保險
        人所為，並不及於保險人，因此保險業務員縱曾與要保人約定以佣金扣抵保
        費，一旦保險業務員不履行，該債務非保險公司之債務，．．．，縱郭勝煌
        有積欠被上訴人（指原告）汽車險佣金，債務人為郭勝煌，實與上訴人台灣
        產物保險公司無關，並無合於「二人互負債務」之抵銷要件，自無得由被上
        訴人依法逕為抵銷積欠上訴人之保險費，雖郭勝煌為上訴人之主管，亦僅生
        上訴人對其主管監督不週之道德上瑕疵，就被上訴人法律上所負之義務並不
        因而有所減縮，是被上訴人此部分之抗辯尚難憑信。」為理由，認定原告在
        該案主張抵銷之佣金（對被告公司之佣金）並不存在，且該判決係以佣金契
        約存在於保險公司與業務員間，原告對被告並無佣金請求權為由，不採納原
        告抵銷之抗辯，該判決已就抵銷之抗辯為實質的裁判（即就對待請求之成立
        與否加以裁判），並非僅以郭勝煌積欠原告佣金，與被告無關，並不合於「
        二人互負債務」之抵銷要件為由，形式上駁回原告抵銷之抗辯。前案既已就
        原告抵銷之抗辯為實質的裁判，則依上開規定，以原告在前案主張抵銷之數
        額為限，在本案不得更行主張。又原告在該案雖未表明抵銷之數額，惟原告
        在前案既主張被告在該案之請求全部駁回，則其顯有以被告在該案得請求之
        全部保險費數額主張抵銷之意。被告在前案雖請求原告給付一百零三萬四千
        九百四十四元之保險費，然該案經台灣高等法院台南分院判決原告僅應給付
        被告六十七萬七千四百九十九元之保險費，又法院在審酌被告抵銷之抗辯得
        否成立，自應先確認原告得請求之數額後，再審酌被告主張用以抵銷之債權
        是否存在，如確存在，其數額多少，是解釋上應認為前案僅審認原告於該案
        之抵銷（佣金）債權在六十七萬七千四百九十九元範圍內不存在，亦即原告
        在該案主張抵銷之抗辯僅在六十七萬七千四百九十九元範圍內產生既判力，
        超出六十七萬七千四百九十九元部分，並無既判力。
（五）、按除表現於主文之訴訟標的外，法院於判決理由中就訴訟標的以外之重要爭
        點，本於當事人辯論之結果已為判斷時，除顯然違背法令或當事人已提出新
        訴訟資料，足以推翻原判斷之情形外，於同一當事人就該重要爭點所提起之
        訴訟中，法院及當事人就該已經法院判斷之重要爭點法律關係，皆不得為任
        何相反之判斷或主張，始符民事訴訟法上之誠信原則，有最高法院著有八十
        八年度台上字第五五七號判決可資參照。查原告於前案訴訟中，即已主張依
        民法第三百三十四條規定，以被告應退給原告之佣金，與原告應給付被告之
        保險費抵銷云云。該確定判決於理由中認定：保險佣金乃保險公司為酬謝保
        險業務員於渠極低之底薪外，就渠所招募之保險已成立後所給予一定比例之
        金額，佣金是否回饋予要保人，乃業務員與要保人之約定，該約定既非要保
        人與保險人所為，並不及於保險人。因此保險業務員縱曾與要保人約定以佣
        金扣抵保費，一旦保險業務員不履行，此項債務並非保險公司之債務，是上
        訴人公司（指被告）主張被上訴人公司（指原告）之業務員郭勝煌有積欠其
        汽車險佣金，債務人應為郭勝煌，與被上訴人公司無關，自無得由上訴人逕
        為主張以此抵銷上訴人積欠被上訴人之保險費等情，固有前開確定判決可證
        ，並為兩造所不爭執，惟原告於本案已舉在前案未曾出現之證人郭勝煌、歐
        陽一為證，而該二證人均明確證稱兩造確有退佣之約定，已如前述，該二證
        人之證詞足以推翻前案就上開六十七萬七千四百九十九元以外之佣金係存在
        於被告公司與業務員（指郭勝煌）間之理由判斷，揆諸上開說明，原告及本
        院自不受前案該判決理由判斷之拘束。亦即除前開已產生既判力之六十七萬
        七千四百九十九元部分，其餘佣金數額，前案所為佣金係存在於被告公司與
        業務員（指郭勝煌）間之判斷，，原告及本院並不受拘束。
（六）、另原告在前案為抵銷之抗辯時，雖未述明是否包括強制險之佣金，及任意險
        應退之佣金係所繳保險費百分之十三，惟原告在本案既主張就強制險部分，
        被告同意給付原告每輛車二百元之佣金，任意險之佣金係退所繳保險費百分
        之十三，則解釋上應認為原告在前案為抵銷之抗辯時，亦包括強制險之佣金
        ，及任意險應退之佣金係所繳保險費百分之十三，是被告抗辯原告在前案為
        抵銷之抗辯時，並不包括強制險之佣金，自無足採。
（七）、綜上，兩造就原告所繳之任意險保險費確有退佣之約定，且退佣之比例係退
        所繳任意險保險費百分之六，自八十八年五月二十日起提高為百分之八，強
        制險則不退佣。前案判決關於抵銷之抗辯在六十七萬七千四百九十九元範圍
        內有既判力，超出六十七萬七千四百九十九元部分沒有既判力也沒有爭點效
        ，則兩造不爭執之佣金計算方式為：八十四年起至八十八年五月二十日之任
        意險佣金如以所繳保險費百分之十三計算為一百三十一萬一千一百三十八元
        ，八十八年五月二十日以後之任意險佣金如以所繳保險費百分之十三計算為
        十五萬一千八百七十六元，強制險以每輛二百元計算為八萬三千二百元，總
        計一百五十四萬六千二百十四元，扣除被告已繳之佣金三十九萬零六百六十
        九元，餘額為一百十五萬五千五百四十五元，就上開六十七萬七千四百九十
        九元有既判力之數額，先扣除強制險之佣金八萬三千二百元，再扣除八十四
        年起至八十八年五月二十日止之任意險佣金五十九萬四千二百九十九元（二
        者合計六十七萬七千四百九十九元），則八十四年起至八十八年五月二十日
        止，如以所繳保險費百分之十三計算，應退的之任意險佣金餘額為七十一萬
        六千八百三十九元，還原保險費為五百五十一萬四千一百四十六元（716839
        ÷13％＝0000000），亦即在八十四年起至八十八年五月二十日止所繳之保
        險費尚有五百五十一萬四千一百四十六元未退佣金。如前所述，八十四年起
        至八十八年五月二十日止之佣金係所繳保險費百分之六，是此部分之佣金為
        三十三萬零八百四十八元（0000000×6％＝330848），八十八年五月二十日
        以後之佣金係所繳保險費百分之八，此部分之佣金為九萬三千四百六十二元
        （0000000×8％＝93462，上開計算方式，元以下均捨去），合計被告尚應
        給付原告四十二萬四千三百十元之佣金。
六、從而，原告依兩造間退佣之約定，請求被告給付四十二萬四千三百十元，及自起
    訴狀繕本送達翌日即九十年五月二十五日起至清償日止，按週年利率百分之五計
    算之利息部分，洵屬正當，應予准許。逾此部分所為之請求，為無理由，應予駁
    回。又原告勝訴部分，兩造均陳明願供擔保為假執行及免假執行之宣告，經核均
    無不合，爰分別酌定相當擔保金額准許之。至於原告敗訴部分，其假執行之聲請
    失所依附，應併予駁回。
七、本件事證已臻明確，兩造其餘攻擊防禦方法，核與判決結果無影響，爰不逐一論
    述，併此敘明。
八、訴訟費用負擔之依據：民事訴訟法第七十九條但書。
中      華      民      國    九十二    年      七      月     三十     日
                                臺灣臺南地方法院民事第四庭
~B法      官  蘇正賢
右為正本係照原本作成
如對本判決上訴，須於判決送達後廿日內向本院提出上訴狀（應附繕本）。
中      華      民      國    九十二    年      七      月     三十     日
~B法院書記官  林木村


司法院資訊處製作；財團法人民間司法改革基金會備份。
